【裁判字號】    99,聲,238
【裁判日期】    990630
【裁判案由】    變更管理人
【裁判全文】
臺灣嘉義地方法院民事裁定  99年度聲字第238號
聲  請  人  甲○○
代  理  人  乙○○
相  對  人  丙○○即祭祀公業賴文管理人
上列當事人間因公同共有物管理事件，聲請人聲請變更，本院裁
定如下：
    主      文
聲請駁回。
    事實及理由
一、本件聲請意旨略以：(一)民法第820 條第2 項規定，前項規定
    之管理顯失公平者，不同意之共有人得聲請法院以裁定變更
    之。其修正立法理由闡明：共有人依第1 項規定就共有物所
    定之管理，對少數不同意之共有人顯失公平者，不同意之共
    有人得聲請法院以裁定變更該管理，俾免多數決之濫用，並
    保障全體共有人之權利。依同法第828 條第2 項規定，第
    820 條、第821 條及第826 條之1 規定，於公同共有準用之
    。又祭祀公業之財產為全體派下公同共有，祭祀公業之派下
    權固不得讓與派下以外之第三人，以防祭祀公業派下權為外
    姓子孫取得，而使祭祀祖先之行為中斷，惟將派下權讓與同
    公業之其他派下，既為習慣上所許且無須經過派下全體同意
    ，則公業派下將其派下權讓與將來得繼承派下之子孫即喪失
    其派下權。(二)聲請人為祭祀公業賴文之派下員，查系爭公業
    派下員有23 人 ，除聲請人、聲請人之代理人及案外人賴瑩
    晃、賴慶吉、賴慶儒等5 人未出讓派下權給賴敬坤外，其餘
    17人（含丙○○）皆讓渡派下權與賴敬坤，有賴敬坤與賴有
    全之讓渡書可證，由讓渡書第4 條、第8 條及第16條之約定
    ，可知派下權歸就時間是在獲得最高法院判決派下權確定時
    為生效日，按最高法院94年度台上字第372 號確定判決是於
    民國94年3 月3 日判決，因此系爭公業派下轉讓派下權與賴
    敬坤是以94年3 月3 日為生效日。又由系爭公業管理人丙○
    ○與聲請人之母賴江明娟於98年1 月19日開會後電話錄音譯
    文第11行至第22行紀錄可證，系爭公業除聲請人、聲請人之
    代理人、賴瑩晃、賴慶吉、賴慶儒及賴敬坤等6 人外，其餘
    17人都已喪失派下權。(三)相對人曾通知在98年1 月19日下午
    2 時召開派下員大會討論土地出售及領回徵收補償金，但查
    當天並未開會也無任何決議，其虛構大會會議紀錄向嘉義市
    西區區公所申請備查；並於98年2 月17日檢送一份祭祀公業
    賴文規約向嘉義市西區區公所申請備查，但聲請人之直系祖
    先並無「賴文」其人，且相對人以非派下員之賴崑之住宅申
    報為祭祀公業之地點，其規約第13條第3 項規定本公業以十
    房分計算，則聲請人之房分為百分之一，但按嘉義市西區區
    公所公告之派下系統表，聲請人就系爭公業之房分量為二十
    分之一，令聲請人應得利益由二十分之一減為百分之一，對
    聲請人有莫大損害。且相對人與案外人賴敬坤為叔姪關係，
    合謀將本件系爭公業土地，在未經最高法院判決確定前，以
    偏低價錢蒐購派下權，於判決確定後轉售他人牟取暴利，此
    為多數決濫用之弊端彰顯無疑。(四)綜上所述，系爭公業先由
    喪失派下權之人員推選相對人為管理人，再虛構派下員大會
    紀錄向主管機關申請備查，又訂定不符事實之規約，圖謀將
    公同共有財產轉變為私利，對聲請人有絕對的損害。況相對
    人已因小腦出血及水腦，其意識、記憶、語言及行動功能均
    已退化，爰依民法第820 條規定提出聲請，僅請鈞院傳訊其
    本人親自到庭，查明真相。並請求：裁定變更祭祀公業賴文
    管理人丙○○，應由賴敬坤、甲○○、乙○○、賴瑩晃、賴
    慶吉、賴慶儒等6 人推選1 人管理祭祀公業賴文等語。
二、惟按「祭祀公業申報時無管理人者，應自派下全員證明書核
    發之日起一年內選任管理人，並報公所備查。祭祀公業設有
    監察人者，應自派下全員證明書核發之日起一年內選任監察
    人，並報公所備查。祭祀公業管理人、監察人之選任及備查
    事項，有異議者，應逕向法院提起確認之訴。祭祀公業管理
    人、監察人之選任及解任，除規約另有規定或經派下員大會
    議決通過者外，應經派下現員過半數之同意。祭祀公業條例
    第16條定有明文。是未依法辦理法人登記之祭祀公業，其管
    理人之選任、解任等事項，即應依前開規定辦理，亦即祭祀
    公業管理人之選任及解任，除規約另有規定或經派下員大會
    議決通過者外，應得派下現員過半數之同意；對於祭祀公業
    之管理人之選任有異議者，應向法院提起確認之訴。經查祭
    祀公業賴文尚未向嘉義市政府申辦祭祀公業法人登記乙節，
    業經嘉義市政府99年5 月25日以府民禮字第0995022125號函
    覆本院98年度訴字第440 號事件詢問在卷，有該函文影本可
    按。祭祀公業賴文既未依法為法人登記，則有關祭祀公業賴
    文之管理人之選任、解任等事項，應依前開規定辦理。次按
    「共有物之管理，除契約另有約定外，應以共有人過半數及
    其應有部分合計過半數之同意行之。但其應有部分合計逾三
    分之二者，其人數不予計算。依前項規定之管理顯失公平者
    ，不同意之共有人得聲請法院以裁定變更之。」民法第820
    條第1 項、第2 項固有明文。惟此之所謂共有物之管理，係
    指有關共有物之管理事項而言，與祭祀公業之管理人之選任
    、解任不同，對於祭祀公業管理人之選任有異議者，仍應依
    祭祀公業條例相關規定辦理，而不能依前揭規定聲請法院以
    裁定變更之。是聲請人依民法第828 條第2 項準用第820 條
    第2 項規定，聲請本院以裁定變更「祭祀公業賴文管理人丙
    ○○」，而由其派下員賴敬坤、甲○○、乙○○、賴瑩晃、
    賴慶吉、賴慶儒等6 人推選其中1 人管理祭祀公業賴文，即
    非有據，應予駁回。
中    華    民    國    99    年    6     月    30    日
                  民事第一庭  法  官  林望民
以上正本係照原本作成
如對本裁定抗告，須於裁定送達後10日內向本院提出抗告狀
中    華    民    國    99    年    6     月    30    日
                              書記官  吳明蓉

司法院資訊處製作；財團法人民間司法改革基金會備份。
